臺灣高等法院臺南分院刑事判決
110年度上訴字第756號
上  訴  人  
即  被  告  李旺昌
選任辯護人  古富祺律師
            陳中為律師
            葉東龍律師 
上列上訴人因偽造文書等案件，不服臺灣嘉義地方法院110年度
訴字第79號，中華民國110年4月20日第一審判決（起訴案號：臺
灣臺中地方檢察署109年度偵字第21926號），提起上訴，本院判
決如下：
    主  文
原判決關於沒收部分撤銷。
未扣案之犯罪所得人民幣貳拾元沒收，於全部或一部不能沒收或
不宜執行沒收時，追徵其價額。
其他上訴駁回。
    事實及理由
一、經本院審理結果，認第一審以上訴人即被告李旺昌犯刑法第
    30條第1項前段、第216條、第210條、第220條第2項之幫助
    行使偽造準私文書罪，刑法第30條第1項前段、個人資料保
    護法第41條之違反同法第19條之幫助非公務機關未於蒐集特
    定目的必要範圍內處理個人資料罪，被告以1次代收驗證簡
    訊服務行為，同時觸犯上開2罪名，為想像競合犯，應從一
    情節較重之幫助非公務機關未於蒐集特定目的必要範圍內處
    理個人資料罪處斷；審酌被告犯罪之素行、動機、造成之危
    害，犯後未坦承犯行，未與被害人達成和解賠償損害之態度
    ，暨其智識程度、家庭生活、經濟狀況等刑法第57條量刑審
    酌事項等一切情狀，判處有期徒刑3月，並諭知易科罰金折
    算之標準為新臺幣（下同）1,000元折算1日。經核認事用法
    、量刑（除沒收部分外）均無不當，應予維持，並引用第一
    審判決書（除沒收部分外）記載之事實、證據及理由（如附
    件）。
二、被告上訴意旨略以：
　㈠被告於108年3月13日提供系爭0000000000門號驗證碼簡訊服
    務與「超杰」之後，尚有於同年4月8日、26日、同年5月7日
    提供驗證碼簡訊代收服務，復於同年10月17日提供另○00000
    00000門號，並依新實施之實名登記留存「莫超杰」之中華
    人民共和國居民身分證正反面照片。乃原判決對此疏未為任
    何查證，遽認被告應係於同年5月6日對不詳之人而非「超杰
    」提供驗證碼簡訊代收服務，實未盡調查之能事，已有不憑
    證據及不備理由之違誤。
　㈡被害人江孟潔之郵局帳號乃使用蝦皮帳號「0000000000」之
    人所預設綁定之銀行帳戶，並作為提領蝦皮錢包款項之用。
    對照江孟潔使用之郵局帳號「00000000000000」，於108年5
    月8日確有自「蝦皮購物」匯入1元之紀錄（警卷第43頁），
    倘若被害人未曾使用上開郵局帳戶作為蝦皮購物之綁定銀行
    帳號，或提供予他人使用，豈會對於上開由蝦皮購物匯入1
    元之交易紀錄毫無反應，始終未曾察覺有異。且使用蝦皮帳
    號「0000000000」之人於108年5月6日註冊後，直到同年10
    月21日才再增設綁定案外人「陳柏勳」之國泰世華銀行帳號
    （000000000000)，期間已使用被害人郵局帳號超過5個月，
    且自同年5月26日至10月4日均有作為賣家大量販售商品之紀
    錄。則使用帳號「0000000000」之人於販賣商品後，收取之
    貨款由樂購蝦皮股份有限公司（下稱蝦皮公司）撥入其蝦皮
    錢包内，衡情仍需再轉入其預設綁定之被害人郵局帳戶，方
    能成功提領蝦皮錢包之款項，益徵其等（即實際使用蝦皮帳
    號「0000000000」之人與江孟潔間）應有對價關係存在。否
    則，以帳號「0000000000」使用人辛苦將商品上架販售後，
    卻無法收取出售商品價金，平白將貨款送給江孟潔，顯與交
    易常情不符。故衡諸經驗常情，被告作為提供簡訊驗證碼為
    服務之商業負責人，顯然無法預見大陸電商客戶會以冒用他
    人之個人身分資料（身分證正、背面照片）與金融銀行帳戶
    之方式成為蝦皮會員賣家，使被害人平白獲取金錢、圖利被
    害人之可能性，自難認被告有何幫助行使偽造準私文書、幫
    助非法處理個人資料之主觀犯意或不確定故意可言。
　㈢被告提供「代收簡訊驗證碼服務」之對象係大陸地區人民，
    因礙於兩岸關係現狀，大陸地區人民確實無法以其身份向臺
    灣地區之電信公司申請電信門號使用，此即被告提供大陸地
    區人民以一次性消費方式，出租申辦之電信門號作為接收網
    路平台業者發送「驗證碼」以供大陸地區人民為帳號設立驗
    證之緣由；是以不必然租用他人名義之行動電話門號註冊會
    員需求之人，即具有冒用他人個人資料之高度可能性。且依
    本案檢察官所舉之證據，亦無從認定被告提供該門號讓客戶
    從事簡訊驗證之際，主觀上知悉或得以預見他人將提供予不
    詳之人供作偽造準私文書或非法處理個人資料等不法目的之
    用。再者，被告提供一次性門號簡訊驗證碼服務，並非法令
    禁止或限制之業務，又要求客戶提供其於大陸地區實名制之
    支付工具即支付寶帳號身分資料，並有完整之QQ對話紀錄，
    司法警察機關自得依循兩岸司法互助機制查得真正犯罪行為
    ，自難認被告有幫助他人偽造準私文書之不確定故意。此外
    ，依蝦皮公司函覆資料可知，該公司並不採實名認證，即不
    要求申請人為註冊資料之本人，而手機門號僅為接收驗證碼
    之接收工具，縱有人借用他人名義向蝦皮公司註冊賣家帳號
    ，自不會損害蝦皮購物網站對於其用戶資料管理之正確性，
    原判決未察，竟謂被告所為足生損害於蝦皮購物網站會員管
    理系統之正確性云云，即有認定事實不憑證據且與現有事證
    不相適合之違法。
  ㈣參酌與本案相類似之臺灣高等法院臺中分院（下稱臺中高分
    院）110年度上訴字第176號無罪判決，及被告於108年6月18
    日前因本案相類似案件遭偵辦後，知悉提供手機簡訊驗證認
    證碼之新興服務態樣恐有觸法之疑慮，遂與大陸地區合夥人
    林銳松商討後，達成日後就此類服務均須要求客戶提供證件
    為實名登記；對照被告於原審調查證據答辯書狀所提出之被
    證十二，為被告在大陸地區合夥人「阿銳」與超杰於另案所
    留存之實名登記對話紀錄交易資料，除可看出其真實年籍為
    大陸地區人民「莫超杰」外，亦可知其於108年10月16至17
    日再次與被告公司為代收認證碼簡訊之交易，此時即有提供
    其大陸地區身分資料為實名認證，益徵被告於知悉所提供之
    「代收驗證碼簡訊服務」有遭人濫用而為違法行為後，確已
    盡力防免違法事由發生，自足認被告無幫助他人偽造準私文
    書或非法處理個人資料之不確定故意存在，至為明確。
三、上訴駁回部分（即罪刑部分）：
　㈠證人即被害人江孟潔於警、偵訊中指稱蝦皮購物會員拍賣代
    號「0000000000」不是我所有，並未申請過該會員拍賣代號
    ，我打電話到客服，以我的電話號碼查詢我的蝦皮會員代號
    為(af0000000)，且客服人員說一個手機號碼僅能綁定一個
    帳號，我的手機已有綁定我的，蝦皮購物會員拍賣代號(000
    0000000)不可能為我所有（警卷第4頁）；我有問過蝦皮，
    蝦皮跟我說申請帳戶時要提供一個金融帳戶，但事後可以再
    提供一個金融帳戶供買家匯入金錢帳戶，我的帳戶裡面都沒
    有其他金錢的進出，我有影印金融帳戶提供給警察等語（偵
    5328號卷第43頁）。且被害人郵局帳戶雖經不詳姓名之人提
    出供作向蝦皮公司註冊系爭帳號綁定之銀行帳號（警卷第33
    頁），但該郵局帳號於系爭帳號註冊後，並無任何交易商品
    應收款項匯入之情事，有該郵局帳戶存摺交易明細在卷可稽
    （警卷第41-45頁）。則若果真被害人有同意借名申請註冊
    系爭帳號，衡情豈有該郵局帳戶除於註冊時經蝦皮公司匯入
    1元外，竟無任何系爭帳號交易商品往來資料，足認被害人
    上揭指稱其未同意或授權借名申請註冊系爭帳號等情，並非
    虛妄而可憑信。
　㈡被告及其辯護人雖辯稱被害人上開郵局帳戶曾經蝦皮公司匯
    入1元，被害人不可能不知情；且使用蝦皮帳號「000000000
    0」之人於108年5月6日註冊後，直到同年10月21日始再增設
    綁定案外人「陳柏勳」之國泰世華銀行帳號（000000000000
    )，期間已使用被害人郵局帳號超過5個月，則系爭帳號於該
    期間之商品交易，收取之貨款由蝦皮公司撥入其蝦皮錢包内
    ，衡情仍需再轉入其預設綁定之被害人郵局帳戶，可見被害
    人與被告間應有對價關係存在云云。然查：
　１被害人郵局帳戶於該段期間並無系爭帳號商品交易應收款匯
    入之資料，已如上述。且用戶依蝦皮系統指示輸入所綁定之
    銀行帳戶後，該公司平台將自動匯入1元之款項，用以認證
    該銀行帳戶為可使用，並未針對用戶進行實名認證；而系爭
    帳號自108年5月6日註冊，因該用戶為賣家，故其需綁定銀
    行帳戶，該用戶註冊帳號有數個使用者，乃係該公司未限制
    僅能綁定一個銀行帳戶，故為該帳號使用者有綁定數個銀行
    帳戶，而非重複註冊之情形，有新加坡蝦皮娛樂電商有限公
    司台灣分公司（下稱蝦皮台灣分公司）109年10月26日蝦皮
    電商字第0201026068S號函在卷可稽（臺中地院卷第137-139
    頁）。蝦皮公司匯入1元僅為測試該郵局帳戶是否有使用，
    金額既小且其後又無任何商品交易應收款匯入，對該帳戶存
    提款並未造成重大異常，則被害人或因未注意此節，而未能
    即時向蝦皮公司查證，尚難以此即認被害人同意或授權他人
    借名申請註冊系爭帳號，並推認其與該不詳姓名之人間有對
    價關係存在，被告及辯護人此部分所辯，已無足採。
　２又向蝦皮公司註冊帳號後，既能使用數個銀行帳戶，被害人
    上開郵局帳戶雖供綁定系爭帳號，但因可使用數個銀行帳戶
    ，系爭帳號販賣商品應收款非必即匯入被害人郵局帳戶，否
    則何以自註冊系爭帳號後，除蝦皮公司匯入1元，供作測試
    該郵局帳戶是否可使用外，均無系爭帳號商品交易應收款匯
    入之情形，是被告及辯護人辯稱被害人與該不詳姓名之人間
    有對價關係云云，並無可採。
  ㈢被告及辯護人雖另辯稱其提供一次性門號驗證碼簡訊服務，
    並非法令禁止或限制之業務，其後又有要求客戶提供其於大
    陸地區實名制之支付工具即支付寶帳號身分資料，並有完整
    之QQ對話紀錄，司法警察機關自得依循兩岸司法互助機制查
    得真正犯罪行為，難認被告有幫助他人偽造準私文書，或幫
    助非法處理個人資料之不確定故意云云。但查：
  １公訴意旨雖認被告係於108年3月13日19時5分許，使用系爭門
    號提供簡訊代收服務予暱稱「超杰」之人。然系爭帳號註冊
    時間為108年5月6日，有蝦皮台灣分公司蝦皮電商字第02010
    26068S號函暨附件資料1份在卷可憑（臺中地院卷第137-141
    頁）；稽之被告提出之108年3月13日打工妹與「超杰」對話
    紀錄所載，「超杰」綁定之帳號為「0000000000」，與系爭
    帳號（0000000000）不符（偵5328號卷第33-35頁）；且「
    超杰」之人是於108年5月7日再詢問系爭門號是否還能代收
    簡訊服務，經「打工妹」回稱可以後提供簡訊驗證碼（本院
    卷一第25頁），亦與系爭帳號申請註冊時間為同年月6日不
    符；復佐以被告於原審審理中供稱：我108年5月份還有再使
    用系爭門號進行代收驗證碼簡訊的服務，有可能是提供給其
    他人而不是「超杰」，客戶太多了我要另外再查(原審卷第1
    88頁），自難認被告提供系爭門號驗證碼簡訊服務之對象為
    「超杰」之人，公訴意旨此部分所認尚有誤會。是本院綜合
    上開證據，認被告係於108年5月6日前某日，提供系爭門號
    與不詳姓名之人，供作該人於108年5月6日向蝦皮公司申請
    註冊系爭帳戶，代收驗證碼簡訊服務；又本件並無任何證據
    足認該不詳姓名之人即為「超杰」，而被告為本件門號驗證
    碼簡訊服務時，亦未要求該人提供其身分資料留存，而其與
    合夥人簽訂合夥契約之時間亦在本件之後（本院卷一第41頁
    ），尚難以被告於事後要求「超杰」之人提供其身分資料，
    即推認被告為本件驗證碼簡訊服務時，無幫助行使偽造準私
    文書或幫助非法處理個人資料之不確定故意，被告及辯護人
    此部分所辯，不足採信。
　２按刑法上之故意，分為直接故意與間接故意。行為人對於構
    成犯罪之事實，明知並有意使其發生者，為直接故意；行為
    人對於構成犯罪之事實，預見其發生而其發生並不違背其本
    意者，為間接故意。又幫助犯之成立，以行為人主觀上認識
    被幫助者正欲從事犯罪或係正在從事犯罪，且該犯罪有既遂
    之可能，而其行為足以幫助他人實現構成要件者，即具有幫
    助故意，並不以行為人確知被幫助者係犯何罪名為必要。且
    一般人均可以自己之身分申辦行動電話門號，如無正當理由
    ，實無交付他人任意使用之理，而電話門號事關個人通信之
    身分識別，其專有性甚高，是一般人均有究明正常用途，防
    止他人任意使用之認識，此為吾人依一般生活認知所易於體
    察之常識。衡諸網際網路發展日漸普及，依靠各種網路形式
    開展經營活動的網路服務亦應運而生，例如社群媒體、電子
    商務等網路服務，又為能驗證使用者身分及防止惡意註冊，
    現今各種網路服務提供者，多以電子信箱、行動電話門號或
    第三方帳號等方式供使用者申請註冊，並於註冊過程要求使
    用者點擊特定網址或輸入簡訊驗證碼以為因應；本案臺灣蝦
    皮網站之會員帳號申請流程亦同，臺灣蝦皮網站新申辦用戶
    於註冊時，可選擇使用電話號碼或Email進行註冊並通過系
    統驗證，買賣家會員申請流程相同；又系統對新申辦用戶驗
    證方式，則採用行動電話號碼註冊及SMS簡訊驗證等方式進
    行，藉以確認該組手機電話號碼為本人所持有，以確保平臺
    及用戶之資訊安全等情，有上開蝦皮台灣分公司蝦皮電商字
    第0201026068S號函可按。可知蝦皮拍賣平臺網站（蝦皮購
    網站）之網路服務提供者，有以簡訊驗證碼輸入方式驗證使
    用者身分。從而，對於採行簡訊驗證碼之電子認證方式，若
    使用者非以其所申設或持用之行動電話門號收受簡訊驗證碼
    進行認證，除係向具有密切情誼之親友合理借用行動電話門
    號之特殊情況外，衡諸上開簡訊驗證碼之驗證使用者身分功
    能，凡係曾透過該驗證方式註冊會員帳號而使用網路服務者
    ，自可預見該使用他人行動電話門號以接收簡訊驗證碼者，
    極可能係計畫使用該行動電話門號以冒用他人名義向網站服
    務提供者註冊會員帳號。茲查：
　　①被告係以提供行動電話門號供作網路平台註冊帳號，代收
      驗證碼簡訊服務，其於本案事發前即涉犯於107年間冒用
      他人名義，向露天市集國際資訊股份有限公司（下稱露天
      公司）申請註冊為露天拍賣會員，並以銳翊公司名義申辦
      之行動電話作為註冊認證電話，將冒用他人名義註冊會員
      之帳號於淘寶網兜售，經檢察官提起公訴後，復經臺灣臺
      中地方法院以109年度簡上字第401號判決被告犯行使偽造
      準私文書罪，處有期徒刑3月（得易科罰金）確定；可見
      被告就不詳姓名之人使用系爭門號以接收簡訊驗證碼，極
      可能係計畫使用該行動電話門號以冒用他人名義向蝦皮公
      司拍賣平臺網站註冊會員帳號，自有預見之可能。縱其辯
      稱其以為對方是要註冊買方會員帳號云云，然無論註冊買
      方或賣方會員帳號，均使用行動電話門號進行驗證，已為
      被告供認在卷（本院卷第133頁），並有蝦皮台灣分公司
      上開函可按（臺中地院卷第137頁），既均以行動電話門
      號進行驗證，被告又係提供該門號驗證碼簡訊服務，自無
      法排除所提供之對象計畫以冒用他人名義申請註冊會員帳
      號之可能，難認其就上情毫無預見之可能。
　　②再參酌被告於本院審理中供稱：單純瀏覽網頁不需手機門
      號認證，註冊賣家、買家帳號才需要手機門號認證，大陸
      地區民眾不能以自己名義註冊買賣家帳號，所以如果他們
      有需要向臺灣蝦皮或奇摩註冊買賣家帳號，就必須借用臺
      灣民眾的名義（本院卷第133頁），及臺灣高等法院臺中
      分院110年度上訴字第1328、1334、1335號案件審理中，
      向臺灣蝦皮網站函詢結果「蝦皮臺灣分公司所提供之網路
      購物平台僅供臺灣當地人民註冊使用，大陸地區人民若取
      得臺灣手機門號並成功註冊臺灣蝦皮會員帳號，仍需依該
      公司既有之付款及取貨流程（即僅提供臺灣本島及部分外
      島之物流配送，大陸地區人民縱使以臺灣之行動電話門號
      接收簡訊驗證碼，成功註冊臺灣蝦皮會員帳號，仍須賣家
      同意付費給蝦皮臺灣分公司，將商品配送到大陸地區，才
      能成功在臺灣蝦皮網站購物（本院卷第167-168頁該判決
      理由㈢⒈）等情；大陸地區人民在臺灣蝦皮網站購物，既須
      賣家同意付費給臺灣蝦皮分公司，始得將商品配送到大陸
      地區，而大陸地區亦有中國蝦皮購物網站、淘寶網站等其
      他便利之購物平台，是否有必要大費周章向被告購買門號
      驗證碼簡訊服務來註冊臺灣蝦皮會員帳號購物，顯非無疑
      ，被告辯稱其僅是協助大陸地區之人申設購物網站帳號（
      即買方會員帳號），已難採信。又若欲註冊賣方會員帳號
      ，則須另外綁定銀行帳戶，始能提領蝦皮錢包之款項，大
      陸地區人民亦同（此即被告所辯之蝦皮實名制），固據蝦
      皮臺灣分公司函覆在案（臺中地院卷第137-141頁）。然
      行動電話門號驗證，既係在確認該行動電話門號為本人所
      持有，並確保平台及用戶資訊安全，已如前述，則在實名
      認證機制下，該不詳之人若已經由被害人同意或授權借名
      登記註冊，則其同時請求被害人或該同意或授權借名之人
      提供行動電話門號以取得驗證碼簡訊即可，衡情應無另外
      向被告購買代收驗證碼簡訊服務之必要；僅在未經他人同
      意之情況下，冒用他人姓名、身分證證號、連結之金融帳
      號註冊帳號時，始會有購買代收驗證碼簡訊服務之需求。
      是縱認依被告公司登記之營業項目，提供大陸地區民眾行
      動電話門號驗證碼簡訊服務非法令所禁止之營業項目，且
      其僅提供一次性服務，收取之費用又僅是人民幣20元，但
      綜合上情，仍難認被告就不詳姓名之人是以冒用被害人名
      義向蝦皮公司申請註冊系爭帳號，毫無預見之可能。
　　③被告自承其本案提供代收驗證碼簡訊服務時，對於對方之
      真實姓名、年籍資料、背景均一無所知，當時亦未設置任
      何查證措施，且無從確保對方後續是否違法冒用他人名義
      成為會員(臺中地院第63頁；原審卷第164-165、189頁)；
      於本院亦供稱當下無法控管云云（本院卷第133頁）。是
      被告提供系爭門號予不詳之人，既無從得知該人之真實身
      分，復無法控管防患該人冒用他人名義申請註冊，且就不
      詳姓名之人係冒用被害人或他人名義申請註冊系爭帳號，
      又有預見可能性，乃竟為本件行動電話驗證碼簡訊服務，
      容任該項犯罪行為之繼續實現，足認被告確有幫助非公務
      機關非於蒐集特定目的必要範圍内處理個人資料、行使偽
      造準私文書之不確定故意甚明；又該行動電話門號驗證，
      既是蝦皮公司為確認係本人所持有，以確保平台及用戶的
      資訊安全，該不詳之人利用被告提供之系爭門號進行驗證
      ，自足生損害被害人及蝦皮購物網站會員管理系統之正確
      性，被告及辯護人所辯無幫助行使偽造準私文書、幫助非
      法處理個人資料之主觀犯意或不確定犯意，亦難認有損害
      蝦皮購物網站會員管理之正確性云云，均無可採。
  ㈣綜上所述，被告提供系爭門號及轉知傳送至門號之驗證碼給
    不詳姓名之人，容任不詳之人利用系爭門號冒用他人名義註
    冊購物網站會員帳號，其主觀上具有幫助非公務機關非於蒐
    集特定目的必要範圍内處理個人資料、行使偽造準私文書之
    不確定故意，被告及辯護人所辯均無可採。至被告及辯護人
    於本案提出另案相類似犯罪情節經檢察官不起訴、法院判決
    無罪之判決供本院參酌，然此等案件所審認之犯罪行為、罪
    名或非與本案全然相同，且他案判決僅得作為本院之參考，
    尚無拘束本院之效力，本院仍得依調查證據所得，本於論理
    法則、經驗法則等而為判決，上開經不起訴或無罪判決，尚
    不足據認被告無本件犯行，被告及辯護人辯稱參酌該相類之
    無罪判決或不起訴處分書，可知被告已盡力防免違法事由發
    生云云，亦無足採。是被告確有事實欄所示之犯行，其上訴
    以上開情詞指摘原判決不當，為無理由，應予駁回。
四、撤銷部分（即沒收部分）　　
　㈠現行刑法之沒收，係刑罰及保安處分以外之法律效果，具有
    獨立性，而非從刑，得與罪刑區分，非從屬於主刑，自得與
    罪刑分別處理。因而在訴訟程序，本於沒收之獨立性，自得
    於本案罪刑部分上訴予以駁回時，單獨就沒收部分予以撤銷
    （最高法院106年度台上字第2189號、107年度台上字第2153
    號判決意旨參照）。且沒收既已定位為獨立之法律效果，並
    非刑罰，係附隨於犯罪行為人之犯罪或違法行為，但非認定
    犯罪或違法行為之前提，單純沒收之違法或不當，如無使所
    附隨之犯罪（違法）事實之認定或罪刑之宣告隨之動搖或受
    到影響之問題存在，自無前者之違法或不當，亦影響及於後
    者，而構成後者撤銷事由之理由，於此情形，該二者應可分
    離處理，無不可分性。 
　㈡供犯罪所用之物，屬於犯罪行為人者，得沒收之，刑法第38
    條第2項定有明文。是供犯罪所用之物，以屬於行為人所有
    者，始得依上開規定宣告沒收。茲查未扣案之行動電話門號
    0000000000，係由銳翊公司申請取得，有該門號之通聯調閱
    查詢單可按（警卷第29頁），被告雖為該公司之負責人，然
    公司與自然人非屬同一主體，被告縱就該行動電話門號有管
    領使用之權，亦難認係屬被告所有之物，自不得依上開規定
    宣告沒收、追徵。原審竟以該行動電話門號為被告管領且供
    本件犯罪所用之物，而為沒收、追徵之諭知，於法尚有未合
    ，被告上訴雖未指摘原判決此部分不當，但此部分既有上開
    可議之處，即屬無可維持，應由本院就原判決此部分予以撤
    銷改判。
　㈢按犯罪所得，屬於犯罪行為人者，沒收之，刑法第38條之1第
    1項定有明文。查被告本案提供代收驗證碼簡訊服務因此獲
    得人民幣20元，核屬被告犯罪所得之物，雖未扣案，但無刑
    法第38條之2第2項不宜執行沒收之情事，自應依刑法第38條
    之1第1項前段、第3項規定宣告沒收，並於全部或一部不能
    沒收或不宜執行沒收時，追徵其價額
據上論結，應依刑事訴訟法第373條、第368條、第369條第1項前
段、第364條（僅引用程序法條），判決如主文。
本案經檢察官黃雅鈴提起公訴，檢察官鄭益雄到庭執行職務。
中　　華　　民　　國　　111 　年　　3 　　月　　17　　日
                  刑事第二庭    審判長法  官  陳珍如
                                      法  官  黃裕堯
                                      法  官  包梅真
以上正本證明與原本無異。
如不服本判決應於收受送達後20日內向本院提出上訴書狀，其未
敘述上訴理由者，並得於提起上訴後20日內向本院補提理由書（
均須按他造當事人之人數附繕本）「切勿逕送上級法院」。
　　　　　　　　　　　　　　　　　　　書記官  黃雅雲
中　　華　　民　　國　　111 　年　　3 　　月　　17　　日
附件：
臺灣嘉義地方法院刑事判決
110年度訴字第79號
公　訴　人　臺灣嘉義地方檢察署檢察官
被　　　告　李旺昌　男　(民國00年00月00日生)
　　　　　　　　　　身分證統一編號：Z000000000號
　　　　　　　　　　住嘉義縣○○鄉○○路000○0號
上列被告因違反個人資料保護法案件，經檢察官提起公訴(109年
度偵字第21926號)，本院判決如下：
    主  文
李旺昌幫助犯個人資料保護法第四十一條之非公務機關未於蒐集
特定目的必要範圍內處理個人資料罪，處有期徒刑參月，如易科
罰金，以新臺幣壹仟元折算壹日。
未扣案之門號○○○○○○○○○○號壹個、犯罪所得人民幣貳拾元沒收，
於全部或一部不能沒收或不宜執行沒收時，追徵其價額。
    犯 罪 事 實
一、李旺昌係址設臺中市○區○○路00號00樓之0銳翊資訊有限公司
    (業於民國109年6月9日廢止登記，下稱銳翊公司)之負責人
    ，其可預見提供銳翊公司名義申登之行動電話門號予他人使
    用，供他人以該等門號取得簡訊認證碼後申請設定為蝦皮購
    物網站之會員，可能因此使真實姓名年籍不詳之人利用該等
    門號隱匿真實身分而以虛偽個人資料加入蝦皮購物網站成為
    會員，進而逾越蒐集個資之必要範圍、使用他人蝦皮購物網
    站會員名義遂行不法犯罪，竟仍不違背其本意，容任該等門
    號可能為真實姓名年籍不詳之人利用代收簡訊認證碼後，冒
    名行使他人個人資料加入蝦皮購物網站會員並取得使用帳號
    ，而基於幫助非公務機關非於蒐集特定目的必要範圍內處理
    個人資料、行使偽造準私文書之不確定故意，在不詳地點，
    使用淘寶購物網站兜售該等行動電話門號代收驗證碼簡訊之
    服務，並於108年5月6日前某日，以人民幣20元之代價，提
    供銳翊公司名義向中華電信股份有限公司申設之0000000000
    號行動電話門號(下稱系爭門號)予真實姓名年籍不詳之人，
    從事代收驗證碼簡訊服務，上開不詳之人遂於108年5月6日
    某時許，在不詳地點，利用不詳電子設備連結網際網路登入
    蝦皮購物網站，未經本人同意而違法冒用、輸入江孟潔之姓
    名年籍等個人資料，復填載江孟潔向中華郵政股份有限公司
    申設之金融帳號，並留存系爭門號進行會員資格註冊(帳號
    ：0000000000，下稱系爭帳號)，以示江孟潔本人申請以系
    爭帳號註冊為蝦皮購物網站會員，而偽造具有同意系爭帳號
    為江孟潔本人註冊、使用，且綁定江孟潔本人申設之金融機
    構帳戶之準私文書後，嗣蝦皮購物網站即發送簡訊驗證碼至
    系爭門號行動電話，經李旺昌接收驗證碼後，於淘寶購物網
    站平臺告知上開不詳之人，其遂於同日晚間7時59分許完成
    認證而註冊、啟用系爭帳號，因而利用江孟潔之名義成為蝦
    皮購物網站會員，足生損害於江孟潔本人及蝦皮購物網站會
    員管理系統之正確性。嗣因上開不詳之人使用系爭帳號於蝦
    皮購物網站販售之商品，經行政機關相關單位檢舉，江孟潔
    接獲通知後報警處理，始循線查悉上情。
二、案經高雄市政府警察局仁武分局報告臺灣橋頭地方檢察署呈
    請臺灣高等法院檢察署檢察長令轉臺灣臺中地方法院檢察署
    檢察官偵查起訴後，經臺灣臺中地方法院裁定移轉管轄。
    理  由
壹、證據能力部分
一、本判決認定事實所引用之被告以外之人於審判外之言詞或書
    面陳述等供述證據，因當事人均對證據能力方面表示同意作
    為證據，而本院審酌各該證據作成時之情況，核無違法不當
    或證明力明顯過低之瑕疵，亦認以之作為證據應屬適當，是
    依刑事訴訟法第159條之5第1項之規定，認均有證據能力。
二、至其餘資以認定被告犯罪事實之非供述證據(詳後述)，亦查
    無違反法定程序取得之情形，依刑事訴訟法第158條之4反面
    規定，亦具證據能力，合先敘明。
貳、認定犯罪事實之證據及理由
一、訊據被告李旺昌固坦承於上開時間，提供系爭門號予不詳之
    人，從事代收驗證碼簡訊服務，然否認有何幫助行使偽造準
    私文書、幫助非法處理個人資料等犯行，辯稱：我提供代收
    簡訊服務的目的只是在協助大陸地區人民註冊成為蝦皮購物
    網站會員，因為大陸地區人民註冊條件比臺灣地區人民嚴格
    ，我是讓他們比較方便，所以提供臺灣這邊的門號給他們使
    用後收費，我沒有想過對方可能會因此冒用他人名義註冊會
    員後進行違法交易，因為要成為蝦皮購物網站賣家還需要綁
    定交易的金融機構帳戶，合理判斷對方應該是綁定自己名義
    的帳戶才能收到交易款項，不會去冒用他人的名義進行交易
    ，而且要成為該網站賣家出售商品，還需要設定金融機構帳
    戶跟其他身分資料，不是我代收驗證碼簡訊就可以取得賣家
    資格，我並沒有幫助他人犯罪的意思等語。經查：
(一)被告於上開時間約定提供系爭門號予不詳之人以進行代收驗
    證碼簡訊服務，並收取人民幣20元，嗣該人遂於108年5月6
    日，未經本人同意而冒用江孟潔之姓名、年籍、金融機構帳
    戶等個人資料後，使用李旺昌提供之上開服務，順利註冊為
    蝦皮購物網站會員等情，為被告所是認(見橋頭偵卷第31至3
    2頁；本院卷第163至164頁)，且為不爭之事實，並經證人即
    被害人江孟潔於警詢、偵查中證述明確(見警卷第3至5頁；
    橋頭偵卷第41至43頁)，復有財政部中區國稅局民權稽徵所1
    09年3月5日中區國稅民權銷售字第1091601815號書函暨附件
    資料、通聯調閱查詢單、樂購蝦皮股份有限公司108年10月2
    3日樂購蝦皮字第0191023050S號函、經濟部商業司商工登記
    公示資料各1份附卷可稽(見警卷第23至24頁、第29至33頁；
    橋頭偵卷第23至24頁)。被告確有幫助行使偽造準私文書、
    幫助非法處理個人資料之客觀犯行，首堪認定。
(二)按一般人均可以自己身分申辦行動電話門號，如無正當理由
    ，實無交付他人任意使用之理，而電話門號事關個人通信之
    身分識別，其專有性甚高，是一般人均有究明正常用途，防
    止他人任意使用之認識，此為吾人依一般生活認知所易於體
    察之常識。衡諸網際網路發展日漸普及，依靠各種網路形式
    開展經營活動的網路服務亦應運而生，例如社群媒體、電子
    商務等網路服務，又為能驗證使用者身分及防止惡意註冊，
    現今各種網路服務提供者，多以電子信箱、行動電話門號或
    第三方帳號等方式供使用者申請註冊，並於註冊過程要求使
    用者點擊特定網址或輸入簡訊驗證碼以為因應。從而，對於
    採行簡訊驗證碼之電子認證方式，若使用者非以其所申設或
    持用之行動電話門號收受簡訊驗證碼進行認證，除係向具有
    密切情誼之親友合理借用行動電話門號之特殊情況外，衡諸
    前開簡訊驗證碼之驗證使用者身分功能，凡係曾透過該驗證
    方式註冊會員帳號而使用網路服務者，自可預見該下標使用
    他人行動電話門號以接收簡訊驗證碼者，極可能係計畫使用
    該行動電話門號以冒用他人名義向網站服務提供者註冊會員
    帳號甚明。查案發時被告年近35歲，其於本院審理中自陳具
    有高中肄業之智識程度，且係銳翊公司之負責人等語(見本
    院卷第190頁)，而該公司過去營業項目包含網路認證服務業
    ，有前述經濟部商業司商工登記公示資料在卷供參。是其自
    當熟習代收網路認證碼簡訊服務之意涵，此種服務之後續影
    響效應將使對方得以隱蔽真實身分，又現代網際網路社會使
    用匿名、冒名涉犯不法之事件層出不窮，被告既以相關聯之
    業務維生，對於有租用他人名義之行動電話門號註冊蝦皮購
    物網站會員需求之人，當具有冒用他人名義成為會員、進行
    交易之高度可能性乙節，實難諉為不知。輔以被告自承其本
    案提供代收驗證碼服務時，對於對方之真實姓名、年籍資料
    、背景均一無所知，當時亦未設置任何查證措施，且無從確
    保對方後續是否違法冒用他人名義成為會員等語(見中院卷
    第63頁；本院卷第164至165頁、第189頁)。足見對方自始至
    終均刻意隱瞞真實身分，其完成簡訊認證後繼而冒用他人個
    人資料註冊系爭網站會員之動機不言可喻。是以，被告既得
    預見對方恐將冒用他人名義進行蝦皮購物網站會員註冊，卻
    為獲利營生，不計後果，率爾提供本案服務予不詳之人，而
    協助、容任後續非法處理個人資料、行使偽造私文書犯罪行
    為之繼續實現，足徵該等犯罪行為不違背其本意，被告應有
    幫助他人行使偽造準私文書及非法處理個人資料之不確定故
    意即明。
二、被告雖以前詞置辯，然查：
(一)按幫助犯之故意，除需有認識其行為足以幫助他人實現故意
    不法構成要件之「幫助故意」外，尚需具備幫助他人實現該
    特定不法構成要件之「幫助既遂故意」，惟行為人只要概略
    認識該特定犯罪之不法內涵即可，無庸過於瞭解正犯行為之
    細節或具體內容(最高法院110年度台上字第1798號判決要旨
    參照)。次按刑法上所謂幫助他人犯罪，係指對他人決意實
    行之犯罪有認識，而基於幫助之意思，於他人犯罪實行之前
    或進行中施以助力，給予實行上之便利，使犯罪易於實行，
    而助成其結果發生者而言。是行為人對其幫助之行為與被幫
    助犯罪侵害法益之結果間有因果關係之認知，仍屬意為之，
    即得認有幫助犯罪之故意，要不因其所為非以助益犯罪之實
    行為唯一或主要目的而異其結果；且其所為之幫助行為，基
    於行為與侵害法益結果間之連帶關聯乃刑事客觀歸責之基本
    要件，固須與犯罪結果間有因果關聯，但不以具備直接因果
    關係為必要，舉凡予正犯以物質或精神上之助力，對侵害法
    益結果發生有直接重要關係，縱其於犯罪之進行並非不可或
    缺，或所提供之助益未具關鍵性影響，亦屬幫助犯罪之行為
    (最高法院110年度台上字第1469號判決要旨參照)。職此，
    被告僅需具備預見該不詳之人有冒用他人個人資料申設蝦皮
    購物網站會員之可能性，卻仍恣意提供系爭門號予其代收簡
    訊，即足該當本案幫助犯之不確定故意主觀構成要件，而無
    確實知悉對方後續冒名等具體行為細節、過程之必要性。且
    依照上開實務見解之說明，被告提供本案服務既已確實使該
    不詳之人涉犯非法處理個人資料、行使偽造準私文書等犯行
    更加易於實現，即屬提供物質上之助力而成立幫助犯之客觀
    構成要件，縱其提供之助力對於該不詳之人冒用他人名義申
    設蝦皮購物網站會員未必具有關鍵性影響，亦難以此解免本
    案之罪責。
(二)被告辯稱其合理預設對方申請註冊蝦皮購物網站成為賣家進
    行交易，應該會將帳號綁定自己名義之金融機構帳戶，始能
    確實取得交易款項，故無從預見該不詳之人冒用他人個人資
    料等語。惟現代社會資金流動過程時有使用人頭帳戶之情形
    ，新聞時事亦多次報導詐欺事件收購、使用他人名義帳戶隱
    匿不法犯罪者真實身分之案例，被告具備一定程度之智識及
    社會經驗，復曾從事與電子商務、網際網路貿易領域相關聯
    之業務，自難就上開情節諉稱毫無預見可能性，且該不詳之
    人冒用被害人名義、使用其個人資料註冊為蝦皮購物網站會
    員，即行成立非法處理個人資料、行使偽造準私文書罪，與
    其註冊目的是否為設立賣場進行商品銷售並無必要關聯，被
    告前開辯詞，非可酌採。又被告雖提出另案相類似犯罪情節
    經檢察官不起訴、法院判決無罪之前案紀錄供本院參酌，然
    此等案件所審認之犯罪行為、罪名均非與本案全然相同，業
    經本院核閱被告提出後附卷之辯護意旨狀附件司法書類無訛
    ，被告此部分之辯解，不足為憑。
三、至公訴意旨雖認被告係於108年3月13日19時5分許，使用系
    爭門號提供簡訊代收服務予暱稱「超杰」之人，然查，系爭
    帳號註冊之時間為108年5月6日，有新加坡商蝦皮娛樂電商
    有限公司台灣分公司109年10月26日蝦皮電商字第020102606
    8S號函暨附件資料1份存卷可憑(見中院卷第137至141頁)，
    且系爭帳號核與被告提出108年3月13日與「超杰」對話紀錄
    內提及之蝦皮購物網站帳號「0000000000」不符，有對話紀
    錄1份可資參佐(見橋頭偵卷第33至35頁)。佐以被告於本院
    審理中陳稱：我108年5月份還有再使用系爭門號進行代收驗
    證碼簡訊的服務，有可能是提供給其他人而不是「超杰」，
    客戶太多了我要另外再查等語(見本院卷第188頁)。可知被
    告本案應係於108年5月6日對不詳之人提供驗證碼簡訊代收
    服務，該不詳之人並藉此於蝦皮購物網站註冊系爭帳號成為
    會員，公訴意旨容有誤會，併此敘明。
四、另被告聲請追查「陳柏勳」與大陸電商間有無提供身分證件
    及綁定金融帳戶借名登記法律關係存在，以證明蝦皮購物網
    站賣家必須綁定個人銀行帳戶始能提領款項乙節。惟本院參
    合卷內其他事證，已足認定被告犯罪之全部過程，上開待證
    事實與被告本案犯行之成立並無重要關聯性，且本案事實均
    已臻明確，應無再行調查之必要，附此敘明。綜上所述，被
    告上開所辯，均係卸責之詞，不足採信，本案事證明確，被
    告犯行堪以認定，應依法論科。
參、論罪科刑
一、論罪：
(一)按電磁紀錄，藉機器或電腦之處理所顯示之影像或符號，足
    以為表示其用意之證明者，以文書論，刑法第220條第2項定
    有明文。本案被告所幫助之不詳之人利用不詳電子設備連結
    網際網路登入蝦皮購物網站，在申請註冊為會員之網頁上，
    輸入被害人之姓名及身分證統一編號，並填載被害人申設之
    郵局帳戶資料，據以提出帳號申請，相關電磁紀錄足以表示
    以被害人本人名義，向蝦皮購物網站申請註冊為會員之意思
    證明，自屬刑法第220條第2項之準私文書無訛。
(二)按刑法上之幫助犯，係對於犯罪與正犯有共同之認識，而以
    幫助之意思，對於正犯資以助力，而未參與實施犯罪之行為
    者而言( 最高法院75年度台上字第1509號、84年度台上字第
    5998號、88年度台上字第1270號判決意旨參照)。本案被告
    提供上開服務，使他人得基於行使偽造準私文書、非法處理
    個人資料之犯意，冒用被害人個人資料，然被告僅單純提供
    上開服務，此外即無其他證據證明被告有參與行使偽造準私
    文書、非法處理個人資料等犯行之構成要件行為，是被告本
    案係對於他人行使偽造準私文書、非法處理個人資料之犯行
    資以助力。核被告所為，係犯刑法第30條第1項前段暨第216
    條、第210條、第220條第2項之幫助行使偽造準私文書罪、
    刑法第30條第1項前段暨個人資料保護法第41條之違反同法
    第19條之幫助非公務機關未於蒐集特定目的必要範圍內處理
    個人資料罪。公訴意旨於所犯法條欄漏未記載刑法第30條第
    1項前段暨個人資料保護法第41條之違反同法第19條之幫助
    非公務機關未於蒐集特定目的必要範圍內處理個人資料罪，
    容有未洽，然起訴書犯罪事實欄業已記載此部分之犯罪事實
    ，核屬起訴範圍，本院應予補充並當庭告知被告此罪名(見
    本院卷第180頁、第190頁)後許其辯論，併此敘明。
(三)被告從屬之正犯偽造準私文書之低度行為，應為行使偽造準
    私文書之高度行為所吸收，不另論罪，故幫助犯此部分亦無
    需論罪。又被告以1次代收驗證簡訊服務行為，觸犯上開2 
    罪名，為想像競合犯，應從一情節較重之幫助非公務機關未
    於蒐集特定目的必要範圍內處理個人資料罪處斷。
二、科刑：
(一)被告幫助他人遂行前開非公務機關未於蒐集特定目的必要範
    圍內處理個人資料之犯行，為幫助犯，爰依刑法第30條第2
    項規定，按正犯之刑減輕之。
(二)爰審酌被告自知行動電話門號與個人身分識別具有重要關聯
    ，且易成為他人掩飾犯罪之工具，卻任意提供其所管領之行
    動電話門號供不詳之人使用代收驗證碼簡訊，其行為使犯罪
    之追查趨於困難，幕後正犯肆無忌憚，足以生損害於被害人
    及蝦皮購物網站對於其用戶管理之正確性，顯然欠缺法治觀
    念，所為自應予非難。兼衡其犯行所致被害人受損害之程度
    幸非重大、犯後否認犯行、未與被害人達成和解，另斟酌其
    前有違反商標法之前科，素行普通，有臺灣高等法院被告前
    案紀錄表可參，再參考其居於幫助犯之地位、為營利謀生而
    涉犯本案之犯罪動機等節，暨其於本院審理中自陳：1.目前
    從事模型電鍍業；2.高中肄業之智識程度；3.離婚、有3個
    小孩之家庭生活狀況；4.須扶養小孩及祖母、月收入約新臺
    幣5萬元之經濟狀況(見本院卷第190頁)等一切情狀，量處如
    主文所示之刑，並諭知易科罰金之折算標準。
三、按供犯罪所用、犯罪預備之物或犯罪所生之物，屬於犯罪行
    為人者，得沒收之；犯罪所得，屬於犯罪行為人者，沒收之
    ，刑法第38條第2項前段、第38條之1第1項分別定有明文。
    查被告本案提供代收驗證簡訊服務所使用之系爭門號，為其
    所管領供犯罪所用之物，又其因此獲得人民幣20元等情，亦
    據被告於偵查中供陳不諱(見橋頭偵卷第31頁)，分別核屬被
    告犯罪所用、所得之物，爰均依上開規定宣告沒收，然因均
    未扣案，於全部或一部不能沒收或不宜執行沒收時，追徵其
    價額。
據上論斷，應依刑事訴訟法第299條第1項前段，個人資料保護法
第19條、第41條，刑法第11條前段、第30條第1項、第2項、第21
6條、第220條第2項、第210條、第55條、第41條第1項前段、第3
8條第2項前段、第4項、第38條之1第1項前段、第3項，刑法施行
法第1條之1第1項，判決如主文。
本案經檢察官黃雅鈴提起公訴，檢察官林津鋒到庭執行職務。
中　　華　　民　　國　　110 　年　　4 　　月　　20　　日
                  刑事第五庭    審判長法　官  張志偉
                                      法  官  陳盈螢
                                      法  官  余珈瑢
以上正本證明與原本無異。
如不服本判決應於收受判決後20日內向本院提出上訴書狀，並應
敘述具體理由；其未敘述上訴理由者，應於上訴期間屆滿後20日
內向本院補提理由書（均須按他造當事人之人數附繕本）「切勿
逕送上級法院」。告訴人或被害人如對於本判決不服者，應具備
理由請求檢察官上訴，其上訴期間之計算係以檢察官收受判決正
本之日期為準。
                                      書記官  簡毓伶
中　　華　　民　　國　　110 　年　　4 　　月　　20　　日
附錄本案論罪法條：
刑法第30條
（幫助犯及其處罰）
幫助他人實行犯罪行為者，為幫助犯。雖他人不知幫助之情者，
亦同。
刑法第216條
（行使偽造變造或登載不實之文書罪）
行使第210條至第215條之文書者，依偽造、變造文書或登載不實
事項或使登載不實事項之規定處斷。
刑法第210條
（偽造變造私文書罪）
偽造、變造私文書，足以生損害於公眾或他人者，處5年以下有
期徒刑。
刑法第220條第2項
（準文書）
錄音、錄影或電磁紀錄，藉機器或電腦之處理所顯示之聲音、影
像或符號，足以為表示其用意之證明者，亦同。
個人資料保護法第41條
意圖為自己或第三人不法之利益或損害他人之利益，而違反第6
條第1項、第15條、第16條、第19條、第20條第1項規定，或中央
目的事業主管機關依第21條限制國際傳輸之命令或處分，足生損
害於他人者，處5年以下有期徒刑，得併科新臺幣1百萬元以下罰
金。
個人資料保護法第19條
非公務機關對個人資料之蒐集或處理，除第6條第1項所規定資料
外，應有特定目的，並符合下列情形之一者：
一、法律明文規定。
二、與當事人有契約或類似契約之關係，且已採取適當之安全措
    施。
三、當事人自行公開或其他已合法公開之個人資料。
四、學術研究機構基於公共利益為統計或學術研究而有必要，且
    資料經過提供者處理後或經蒐集者依其揭露方式無從識別特
    定之當事人。
五、經當事人同意。
六、為增進公共利益所必要。
七、個人資料取自於一般可得之來源。但當事人對該資料之禁止
    處理或利用，顯有更值得保護之重大利益者，不在此限。
八、對當事人權益無侵害。
蒐集或處理者知悉或經當事人通知依前項第7款但書規定禁止對
該資料之處理或利用時，應主動或依當事人之請求，刪除、停止
處理或利用該個人資料。